最　高　行　政　法　院　判　決　　　　　　　　　　九十一年度判字第一六一號
　　原　　　告　甲○○
　　被　　　告　屏東縣政府
　　代　表　人　蘇嘉全
右當事人間因水土保持法事件，原告不服行政院農業委員會中華民國八十九年三月二
十八日八九農訴字第八九○○九七一一五號再訴願決定，提起行政訴訟。本院判決如
左：
　　主  文
原告之訴駁回。
訴訟費用由原告負擔。
　　事  實
緣原告於民國八十六年十一月間曾擬具水土保持計畫書送經被告以八七屏府農保字第
二二六九一號函核定於屏東縣牡丹鄉○○段八七九－三地號開挖整地及整坡作業。惟
原告未依核定項目施工並違規興建寺廟，且其開挖整地面積超過原核准面積，被告爰
依水土保持法規定裁處原告新台幣六萬元罰鍰。原告不服，循序提起訴願、再訴願，
遞遭決定駁回，遂提起行政訴訟。茲摘兩造訴辯意旨於次：
原告起訴意旨略謂：一、依行政院農委會八十五年六月二十九日八五農林00000
00Ａ號公告「水土保持計畫審核及監督要點」第三十三條規定，農地水土保持處理
與維護之開挖整地，免擬具水土保持計劃，但仍需向當地主管機關申請核可後才能施
工並接受其監督與指導。查本案原告均依前開規定申請，並於核可後施工。而原告之
申請處理項目為「開挖整地及整坡作業」二項，至於增設排水溝及屋後擋土牆部份，
係縣政府來審查現場地點時建議項目（當時稱：開挖整地（坡）完畢後，如果有土石
流之慮就要做，若無請寫報告免除該項目等云，因申請項目及工程示意圖無該項目。
）而其中排水溝已有設置，擋土牆部份因所需之經費約在二百萬元以上，非原告能力
所能負擔，且因該邊坡穩定、坡度小、種植林木、沒有土石流與坍塌及危害公共安全
之慮。歷經兩年未曾坍陷。二、關於被告所稱：「擴大開挖面積與餘土傾倒於邊坡及
違規搭蓋鐵皮屋」乙節。查本件開挖地點是在原告整塊農地上凸出之一小部份（如申
請書工程示意圖）經開挖整地並達到與週邊原來平坦地平線後，形成一大塊完成之平
地。且其後勘查人員非當初來審勘申請案之人員，故不明瞭原地形，雖經原告說明仍
不予採信。另餘土傾倒邊坡部份，查原告亦依照本工程示意圖說明三：土方就地填入
（平）低窪地，此項施工有何不妥。至於違建鐵皮屋部份，如法所不容，原告自當配
合拆除。三、按原處分係依據水土保持法第三十三條第一項第二款規定裁處罰鍰新台
幣陸萬元正。該法條係指未先擬具水土保持計畫或未依核定計畫實施水土保持處理與
維護者或違反第二十三條規定未在規定期限內改正或實施仍不合水土保持技術規範者
。查依上述規定，原告既經以「農地水土保持處理要點」申請並核准施工，故應無違
反水土保持法之問題。而原告在施工中如有不當或錯誤之工事情形，負有督導職責之
被告。依法定程序，應先通知改善或限期改正之後，若原告不改正。始能予以處分，
此為同法第三十三條所明定，但被告未依法定程序通知改正或督導，逕行處分，顯然
違法不當。何況本項工事尚未完工即予處分，令人難以甘服。為此，請判決撤銷原處
分、訴願及再訴願決定等語。
被告答辯意旨略謂：原告訴稱：「一、．．．原告之申請處理項目為『開挖整地及整
坡作業』二項，至於增設排水溝及屋後擋土牆部分，係縣政府來審查現場地點時建議
項目．．．而其中排水溝已有設置，擋土牆部份因所需之經費約在二百萬元以上，非
原告能力所能負擔，．．．」等節，查本案違規土地座落於牡丹鄉○○段八七九－三
地號土地，屬山坡地保育區農牧用地，原告雖於八十六年十一月間向牡丹鄉公所申請
水土保持處理，經被告於八十七年二月十二日八七屏府農保字第二二六九號函核定原
告准於屋後設置擋土牆及排水溝，惟原告並未依被告核定之項目施工，並擴大開挖面
積為一、五○○平方公尺（長約六○公尺、寬約二五公尺），已超過當時申請之六○
八平方公尺（長三八公尺、寬一六公尺），其超挖部分應認定為未擬具水土保持計畫
辦理。且據違規照片所示，原告將該地整平後，所餘土石未做水土保持處理即傾倒於
邊坡下方（坡度超過百分之四○），造成邊坡沖刷，影響水土保持，完全不符水土保
持技術規範。又該地雖屬山坡地保育區農牧用地，本應實施農作，原告擅自連續違規
興建鐵皮建物二棟，並開發為寺廟－聖天宮，有違農地農用之規定，明顯與原申請範
圍不符。原告所稱「均依照法定程序申請並業經主管機關核准施工在案」乙節，與事
實不符。因此，被告依據省府交辦之八十七年度第二季之山坡地衛星影像監測變異點
違規使用案件，並由牡丹鄉公所查報後由被告會同相關單位人員至現場勘查，違規事
證明確，顯已違反水土保持法第十三條第一項、第二十三條第一項規定，被告爰依同
法第三十三條第一項第二款規定裁處原告新台幣六萬元罰鍰，於法有據，並無不當。
請駁回原告之訴等語。
　　理  由
按「下列地區之治理或經營、使用行為、應經調查規劃，依水土保持技術規範實施水
土保持之處理與維護：一、．．．五、於山坡地或森林區內開發建築用地、或設置公
園、墳墓、遊憩用地、運動場地或軍事訓練場、堆積土石、處理廢棄物或其他開挖整
地。．．．」、「第八條第一項第五款之開發、經營或使用行為，其水土保持義務人
應先擬具水土保持計畫，送請主管機關核定．．．。」、「未依第十二條至第十四條
規定之一所核定計畫實施水土保持之處理與維護者，除依第三十三條規定按次分別處
罰外，由主管機關會同目的事業主管機關通知水土保持義務人限期改正；屆期不改正
或實施仍不合水土保持技術規範者，應令其停工、強制拆除或撤銷其許可，已完工部
分並得停止使用。」、「違反第十二條至第十四條規定之一，未先擬具水土保持計畫
或未依核定計畫實施水土保持之處理與維護，處新台幣六萬元以上三十萬元以下罰鍰
。」分別為水土保持法第八條第一項第五款、第十三條第一項、第二十三條第一項及
第三十三條第一項第二款所明定。本件原告曾擬具水土保持計畫書送原處分機關屏東
縣政府核定於屏東縣牡丹鄉○○段八七九－三地號開挖整地及整坡作業，惟原告未依
核定項目施工並違規興建寺廟，且其開挖整地面積超過原核准面積，被告爰依水土保
持法第三十三條第一項第二款裁處罰鍰。原告不服循序起訴主張：本案原告依規定申
請核可後施工，至於增設排水溝及屋後擋土牆，係被告審查現場建設項目，其中排水
溝已設置，擋土牆所需經費非原告所能負擔，然該邊坡穩定，無危害公共安全之虞。
又開挖地點係凸出之一小部分，整地後與周邊形成一大塊之平地，餘土依工程示意圖
說明，填入低窪地，並無不妥。違建鐵皮屋，如法所不容，自當配合拆除。原告所為
應無違水土保持法，施工如有不當或錯誤，被告未依法通知，且於尚未完工即予裁罰
，令人難以甘服云云。惟查，本案違規土地坐落於屏東縣牡丹鄉○○段八七九－三地
號土地，屬山坡地保育區之農牧用地，原告雖於八十六年十一月間向牡丹鄉公所申請
水土保持處理，並經層轉被告以八十七年二月十二日八七屏府農保字第二二六九一號
函核定：「現有建物及上坡段有道路，為維護安全，擬於屋後設置擋土牆及排水溝，
縣府同意施工。」惟原告並未依核定之項目施工，並擴大開挖面積為一、五○○平方
公尺（長約六○公尺、寬約二五公尺），遠超過當時申請之六○八平方公尺（長三八
公尺、寬一六公尺），有原處分卷附八十七年六月八日會勘紀錄及勘查現場照片可稽
。且據違規照片所示，原告將該地整平後，所餘土石未做水土保持處理即傾倒於邊坡
下方，造成邊坡沖刷，影響水土保持，完全不符水土保持技術規範。且該地屬山坡地
保育區之農牧用地，本應實施農作，原告擅自違規興建鐵皮建物乙棟，並開發為寺廟
－聖天宮，有違農地農用之規定，違規事實彰彰甚明。又被告查明有違法事實即得本
於職權依水土保持法規定為行政處分，並不以先行通知改正後方得為行政處分為必要
。原告所訴，核不足採。從而被告引據首揭法條，裁處新台幣六萬元罰鍰，要無違誤
。一再訴願決定遞予維持，俱無不合。原告起訴意旨非有理由，應予駁回。
據上論結，本件原告之訴為無理由，爰依行政訴訟法施行法第二條、行政訴訟法第九
十八條第三項前段，判決如主文。
中　　華　　民　　國　　九十一　　　年　　　一　　　　月　　二十四　　　日
                    最 高 行 政 法 院  第 五 庭
                                審 判 長 法  官　　　廖　政　雄
                                         法  官　　　趙　永　康
                                         法  官　　　林　清　祥
                                         法  官　　　鍾　耀　光
                                         法  官　　　姜  仁  脩
右  正  本  證  明  與  原  本  無  異
　　　　　　　　　　　　　　　　　　　　 法院書記官　張　雅　琴
中　　華　　民　　國　　九十一　　　年　　　一　　　　月　　二十五　　　日
